最高法院民事判決　　　　　　　九十六年度台上字第一四六號
上　訴　人　甲○○○（即張簡振吉）
　　　　　　　　　　　段104巷185弄77號
　　　　　　乙 ○ ○
共　　　同
訴訟代理人　許 芳 瑞律師
被 上訴 人　高雄縣大寮鄉農會
　　　　　　　　　　　351號
法定代理人　丙 ○ ○
訴訟代理人　薛 西 全律師
上列當事人間請求塗銷抵押權登記等事件，上訴人對於中華民國
九十五年五月二十三日台灣高等法院高雄分院第二審判決（九十
四年度重上字第八號），提起上訴，本院判決如下：
    主  文
原判決關於命上訴人連帶給付被上訴人新台幣四百零八萬九千二
百七十一元本息及該訴訟費用部分廢棄，發回台灣高等法院高雄
分院。
    理  由
本件被上訴人主張：上訴人甲○○○以其所有之不動產為擔保，
陸續向伊借款，迄民國八十九年九月二十六日止，合計借款總額
已達新台幣（下同）三千九百萬元未清償，嗣雙方於九十二年二
月二十日同意以三千九百萬元成立訴訟上和解。詎甲○○○為侵
害伊之債權，竟與上訴人乙○○為通謀虛偽意思表示，於九十年
十二月十八日將甲○○○所有坐落高雄縣大寮鄉○○段潮洲寮小
段第五八０三號土地設定權利價值一千萬元之第三順位抵押權予
乙○○，及將坐落該土地上二五二七建號之建物設定權利價值一
千萬元之第一順位抵押權予乙○○而侵害伊之權利等情。爰本於
民法侵權行為之法律關係，先位聲明：求為命乙○○應將系爭抵
押權設定登記塗銷之判決。如認先位聲明無理由，因乙○○對甲
○○○並無債權，其等就系爭土地、建物所為之抵押權設定行為
，顯係無償行為並致伊受償困難而有害及伊之債權，伊得依民法
第二百四十四條第一、四項規定，備位聲明：求為命上訴人間就
系爭土地及建物所為設定前開抵押權之行為應予撤銷，乙○○並
應塗銷該抵押權登記之判決。第一審為被上訴人敗訴之判決，於
原審審理中系爭不動產業經拍定，於九十四年十月二十一日作成
分配表，並於同年十一月二十三日分配，已無塗銷系爭不動產抵
押權登記之實益，惟乙○○就前開建物賣得之價金受分配四百零
八萬九千二百七十一元，情事業已變更，爰變更先位聲明：求為
命上訴人連帶給付被上訴人四百零八萬九千二百七十一元，及加
給法定遲延利息之判決。備位聲明：求為撤銷台灣高雄地方法院
民事執行處九十二年度執字第五五八四五號強制執行事件（下稱
系爭執行事件），乙○○就坐落於上開土地上二五二七、二七八
三建號建物拍定所得價金四百零八萬九千二百七十一元優先受償
之權利（原審命上訴人連帶給付被上訴人四百零八萬九千二百七
十一元，及自九十四年十一月二十三日起算法定遲延利息，並駁
回被上訴人其餘之訴。被上訴人就其敗訴部分，依法不得上訴第
三審，已告確定）。
上訴人則以：甲○○○雖積欠被上訴人三千九百萬元，惟被上訴
人已於系爭執行事件聲請查封拍賣甲○○○所有如第一審判決附
表一所示之不動產，該不動產經鑑價結果，總價達四千六百九十
二萬七千六百五十元，顯已超過甲○○○積欠之三千九百萬元，
是上訴人間在系爭土地及建物上設定抵押權，並不會損害被上訴
人之權利。又甲○○○自八十六年至九十年底止，共向乙○○借
款九百七十餘萬元，為使乙○○之債權獲有保障，遂於九十年底
將系爭土地、建物各設定一千萬元之抵押權予乙○○。本件抵押
權之設定，並未有通謀虛偽情事，況被上訴人亦未因此受有損害
等語，資為抗辯。
原審判命上訴人連帶給付被上訴人四百零八萬九千二百七十一元
本息，無非以：甲○○○陸續向被上訴人借款，至八十九年九月
二十六日止，合計借款總額已達三千九百萬元未為清償，嗣雙方
於九十二年二月二十日以三千九百萬元成立和解。甲○○○於九
十年十二月十八日將其所有之系爭土地、建物，共同設定債權總
額一千萬元之土地第三順位、建物第一順位抵押權予乙○○。前
開土地、建物業經系爭執行事件拍定，乙○○就系爭土地部分未
受償，然就系爭建物賣得之價金受償四百零八萬九千二百七十一
元等事實，為兩造所不爭，復有借據、和解筆錄、土地及建物登
記謄本等件影本在卷可稽，堪信為真實。查關於上訴人間就系爭
抵押權設定登記之借款經過，上訴人之陳述固然彼此略同，惟甲
○○○就借款時間及每次數額若干未據供明，而依乙○○所提出
之附表列明借款次數與金額，自八十六年十一月二十五日起至九
十年十二月十日止，共九百七十五萬一千元，但均無法證明係由
乙○○直接給付予甲○○○收受，尚不能證明上訴人間有何資金
往來，殊難認定上訴人間之借款為真實。又系爭土地、建物設定
之抵押權所擔保之權利金額各為一千萬元，則土地與建物合計係
擔保二千萬元之債權，顯然與上訴人間所為借款一千萬元之約定
不符，益證上訴人所稱彼等間一千萬元之借貸，並非真實。綜上
所述，上訴人間並無系爭一千萬元之借貸事實存在，渠等通謀虛
偽意思表示，依民法第八十七第一項規定無效。則上訴人間就系
爭土地、建物設定之抵押權係本於無效行為所為之登記，亦屬無
效。而系爭建物業經系爭執行事件以四百二十四萬元拍定，扣除
執行費用十五萬零七百二十九元後，乙○○因係第一順位抵押權
人而優先受償四百零八萬九千二百七十一元，此為上訴人所不爭
執，並有該執行事件分配表影本附卷可憑及經函調該執行案卷查
核屬實。查上開拍賣所得價金，如無上訴人虛偽設定抵押權，並
無其他債權人參與分配，本應由被上訴人受分配清償，惟因上訴
人通謀虛偽設定抵押權而侵害被上訴人之債權，致被上訴人未能
就系爭建物之拍賣價金受清償，而實際受有四百零八萬九千二百
七十一元之損害，上訴人就其侵權行為自應連帶負賠償責任。從
而被上訴人請求上訴人連帶給付四百零八萬九千二百七十一元，
及自九十四年十一月二十三日起加計法定遲延利息，為有理由，
應予准許。並敘明被上訴人先位之訴既有理由，則其備位之訴自
無庸再加以審酌等詞，為其判斷之基礎。
按債務人與第三人通謀就債務人所有之不動產虛偽設定抵押權，
其目的雖在使債權無法實現，而應負債務不履行之責任，但將自
己之財產予以處分，原可自由為之，究難謂係故意不法侵害債權
人之權利，故與侵害債權之該第三人不能構成共同侵權行為。查
原判決認定上訴人間就前揭建物通謀虛偽設定系爭抵押權，致被
上訴人因此無法就系爭建物之拍賣價金受清償，而受有四百零八
萬九千二百七十一元之損害，因認甲○○○就其侵權行為應與乙
○○連帶負賠償責任云云，其所持法律上見解，已有可議。次按
判決理由項下，應記載關於攻擊或防禦方法之意見，民事訴訟法
第二百二十六條第三項定有明文。法院為當事人敗訴之判決，而
其關於攻擊或防禦方法之意見有未記載於判決理由項下者，即為
同法第四百六十九條第六款所謂判決不備理由之違背法令。又因
侵權行為所生之損害賠償請求權，自請求權人知有損害及賠償義
務人時起，二年間不行使而消滅。自有侵權行為時起，逾十年者
亦同。民法第一百九十七條第一項定有明文。查乙○○於原審主
張上訴人間係於九十年十二月十八日設定系爭抵押權，而被上訴
人迄九十四年十一月十日始提起損害賠償之訴，已逾二年之時效
期間，其得拒絕給付等語（見二審卷(二)二頁），此攸關被上訴人
之請求權是否罹於時效而消滅及乙○○得否拒絕給付，自屬重要
之防禦方法，乃原判決未於理由項下記載其取捨之意見，遽為乙
○○不利之認定，即有判決不備理由之違法。又上訴人間就系爭
土地、建物設定抵押權所共同擔保之權利金額為一千萬元，觀諸
卷附土地及建物登記謄本即明（見一審卷一六、一七頁）。詎原
判決於理由第四段兩造不爭執事項欄記載系爭土地及建物係共同
設定債權總額一千萬元之抵押權，但其後於第五段則又認定系爭
土地及建物合計係擔保二千萬元之債權，顯有認定事實與卷證資
料不符之疏漏，並有判決理由前後矛盾之違誤。又被上訴人先位
聲明是否有理由，既尚待調查審認，則其備位聲明部分自屬無可
維持，應併予廢棄。上訴論旨，指摘原判決其敗訴部分不當，聲
明廢棄，非無理由。
據上論結，本件上訴為有理由。依民事訴訟法第四百七十七條第
一項、第四百七十八條第二項，判決如主文。
中　　華　　民　　國　九十六　年　　一　　月   十八   日
                      最高法院民事第七庭
                          審判長法官  劉　延　村
                                法官  劉　福　來
                                法官  黃　秀　得
                                法官  吳　謀　焰
                                法官  李　寶　堂
      本件正本證明與原本無異
                                      書  記  官
中　　華　　民　　國　九十六　年    一　  月  三十一　日
                                                 H
